【裁判字號】    98,訴,4
【裁判日期】    981224
【裁判案由】    損害賠償
【裁判全文】
臺灣桃園地方法院民事判決                 98年度訴字第4號
原      告  乙○○
訴訟代理人  陳文正律師
被      告  甲○○
            丁○○
上二人共同
訴訟代理人  巫宗翰律師
上列當事人間請求損害賠償事件，本院於民國98年12月3 日言詞
辯論終結，判決如下：
    主      文
被告甲○○應給付原告新台幣伍拾伍萬肆仟伍佰拾陸元及自民
國九十七年十二月十四日起至清償日止，按年息百分之五計算之
利息。
原告其餘之訴駁回。
訴訟費用由被告甲○○負擔十分之三，餘由原告負擔。
本判決第一項於原告以新台幣壹拾捌萬伍仟元為被告供擔保後，
得假執行。被告甲○○如以新臺幣伍拾伍萬肆仟伍佰拾陸元為
原告預供擔保，得免為假執行。
原告其餘假執行之聲請駁回。
    事實及理由
壹、程序方面：
    按訴狀送達後，原告不得將原訴變更或追加他訴。但請求之
    基礎事實同一、擴張或減縮應受判決事項之聲明者，不在此
    限，民事訴訟法第255 條第1 項第2 款及第3 款分別定有明
    文。經查本件原告起訴時聲明第1 項為「被告應連帶給付原
    告新台幣（下同）1,902,604 元，及自起訴狀繕本送達翌日
    起至清償日止，按週年利率百分之五計算之利息。」；嗣於
    民國98年6 月5 日具狀增加損害賠償之請求；並將前開請求
    金額變更為1,911,937 元；復於同年7 月1 日本院言詞辯論
    時聲明減縮醫療費之請求共800 元，並變更前開請求金額為
    1,911,137 元。經核上開主張，均係擴張或減縮應受判決事
    項之聲明，且請求之基礎事實同一，揆諸首開規定，要無不
    合，應予准許。
貳、實體方面：
一、原告起訴主張：
  (一)被告甲○○於97年7 月5 日晚間11時30分許，明知其於飲酒
    後不能安全駕駛之際（酒測值為0.76），駕駛車牌號碼1007
    -DT 之自小客車（下稱系爭車輛）由蘆竹鄉○○村○○路往
    竹圍方向行駛，於行經蘆竹鄉○○村○○○路與桃31縣路口
    時，因酒醉駕車未能注意前方停等於該路口等待號誌轉換之
    同向原告所騎乘車牌號碼HVG-146 號重型機車，並自後面猛
    烈追撞，致使原告受有右胸肋骨骨折、硬腦膜下腔出血、頭
    部撕裂傷25公分、右小腿腓骨骨折、右膝撕裂傷二處各5 公
    分及15公分、左足撕裂傷8 公分、身體多處鈍挫傷、左肩肩
    峰與鎖骨關節閉鎖性脫臼等傷害。因被告酒醉駕車之行為，
    已明顯造成公共危險之情狀，亦罔顧他人生命、身體之安全
    ，是以原告所受前述之傷害皆是起因於被告酒醉駕車之行為
    ，原告之傷害結果顯與被告酒醉駕車之不法行為間，具有相
    當之因果關係。
  (二)被告丁○○為系爭車輛所有人，而被告甲○○於酒醉後向其
    借用該車，依道路交通管理處罰條例第35條第6 項規定，汽
    車所有人本應禁止汽車駕駛人駕駛，被告丁○○捨此不為，
    仍將汽車借給酒醉之甲○○，其借車給酒醉之被告甲○○，
    藉此行為擴大及延伸其危險責任範圍，終至被告甲○○肇事
    ，自與被告甲○○之酒醉駕車行為同屬侵權行為人，故對於
    本件車禍肇致原告受傷之間顯然具有共同之因果關係，自應
    連帶負責賠償。
  (三)被告甲○○酒後駕車肇致本件車禍事件之過失傷害刑事責任
    業經鈞院98年度桃交簡字第1439號刑事簡易判決認定。該刑
    事判決亦認若被告甲○○確實遵守道路交通安全規則第94條
    第1 項第3 項、第114 條第2 項之交通法令規定，則亦不會
    發生本案車禍，是告訴人乙○○縱有過失，亦無從解免被告
    甲○○之過失責任，因此本件原告乙○○縱使未依兩段式左
    轉之規定進行左轉，充其量亦只是違背道路交通安全規則之
    規定，而與本件之肇事責任無何關聯，其最終之肇禍責任仍
    應歸屬於具有獨立性、決定性之被告甲○○的酒醉駕車行為
    。
  (四)茲將原告所受損害詳列於下：
  1.醫療費用：原告因車禍致支出醫療費用共計51,804元。
  2.減少勞動損失部分：原告受傷前與訴外人丙○○在蘆竹鄉○○段516 地號土地合夥經營「協利畜牧場」，以專職養豬（
    有900 頭黑毛豬，在交易市場之拍賣價約為10,500元左右，
    扣除飼養成本後，每頭豬約有3,500 元之利潤，全年利潤由
    原告與丙○○均分）為業，平均年收入約有150 萬元（計算
    式：900 （頭豬）×3,500 （每頭豬利潤）÷2 ＝1,575,00
    0） ，現因本件車禍致原告受有上開傷害，需長期往返醫院
    追蹤治療，且手術後至少應修養6 週，並於6 個月內避免持
    重物、長時間站立與避免劇烈活動和粗重工作，且因尚需進
    行第2 次開刀手術拔除體內固定支撐之骨釘，至少需再修養
    4~5 個月，始能漸漸恢復一部分勞動力，以此估算，原告至
    少減少勞動能力有10個月，損失至少有125 萬元（計算式：
    ＄1,500,000 （每年）÷12（個月）×10（損失月數）＝1,
    250,000） 。
  3.慰撫金部分：原告因被告甲○○之過失致重傷害，肉體、精
    神承受極大傷害，所受上開傷害已無完全恢復之可能，且需
    再進行第2 次開刀手術，忍受痛楚，猶且隱忍每天不能自如
    活動之痛苦，以致身體、心理受有極大的創傷，故求償非財
    產上損害金額60萬元，聊以慰撫。
  4.綜上：被告等應連帶賠償原告1,902,604 元（計算式：51,8
    04＋1,250,000 ＋600,000 ＝1,902,604） 。
二、被告則以：
  (一)被告丁○○並非系爭車輛之實際所有權人，該車實際所有權
    人係被告甲○○，因被告甲○○本身信用問題無法在銀行取
    得車貸，乃在徵求被告丁○○同意之情形下，改以被告丁○○為系爭車輛之登記名義人，但實際支付車輛貸款者係被告
    甲○○，被告丁○○並非該自小客車之所有權人。且被告丁○○並無明知被告甲○○飲用2 瓶大瓶58度高梁酒後，不能
    安全駕駛，猶仍將系爭車輛借予被告甲○○駕駛之事實，因
    該車自交車後即由被告甲○○使用，丁○○僅係該車之登記
    名義人。準此，被告丁○○不應負共同侵權行為責任，倘若
    認定被告丁○○係系爭車輛之實際所有人，原告仍應就被告
    丁○○明知被告甲○○酒醉而仍交付車輛予其駕駛部分，負
    積極之舉證責任。
  (二)關於原告損害賠償之請求是否合理，分述如下：
  1.減少勞動損失部分：原告主張其係「協利畜牧場」之合夥人
    ，無非係以其兄丙○○97年12月31日所開立之合夥證明書，
    惟經查；「協利畜牧場」之負責人係丙○○，且未列名合夥
    事業，由此無法證明原告係與其兄丙○○合夥開立「協利畜
    牧場」之事實。協利畜牧場並無向桃園縣政府辦理合夥事業
    登記，而原證三畜牧場登記證書並非合夥事業登記，且行政
    院農委會所發給之畜牧場登記證書上列載主要管理人員：乙○○，並非記載合夥事業之合夥人，被告否認原告乙○○係
    協利畜牧場合夥人之事實。又證人證述其等協利畜牧場之收
    入很難認定，且並無任何報稅資料可資證明，另其給付原告
    乙○○之合夥利潤係以現金分配，亦無任何證明文件，準此
    ，被告否認原告就協利畜牧場係有合夥且其年收入達150 萬
    元之事實。原告未就上開相關重要事項，舉證證實其主張確
    係存在，則應認原告之主張為無理由。又鈞院依職權函調原
    告財產所得明細，由上開財產所得明細可知，原告並無在「
    協利畜牧場」有取得任何薪資、營業收入之資料，準此，亦
    可證之原告並非「協利畜牧場」之合夥人，且其根本並未有
    任何勞動能力之損失，原告請求減少勞動能力損失125 萬元
    部分，原告之請求並無理由。
  2.慰撫金部分：本案經鈞院依職權函查之財產所得明細所示，
    原告具有房屋乙棟、土地乙筆、汽車乙部，而被告甲○○除
    系爭車輛外，並無其他任何資產。另被告甲○○最高學歷係
    大漢技術學院二專部畢業，原告率爾請求高達60萬元慰撫金
    尚嫌速斷，懇請鈞院依法酌減之。
  (三)原告應負與有過失責任：依道路交通安全規則第99條第2 項
    規定，機器腳踏車行駛至交岔路口，如內側車道設有禁行機
    車標誌或標線者，應依兩段方式進行左轉，不得由內側或其
    他車道左轉。被告甲○○並不爭執在案發地點與原告發生碰
    撞之事實，惟依據本件道路交通事故調查報告表所示，系爭
    案發路口係劃有兩段式左轉機車待轉區，而案發時原告並未
    遵循上開交通規則停在左轉機車待轉區，而係直接停在紅燈
    下被告甲○○之路權車道上，準此，原告就本案車禍之發生
    係屬具有與有過失責任，其請求若有理由亦應扣除過失比例
    ，始為適法判決等語，資為抗辯。並聲明：1.原告之訴駁回
    。2.如受不利益之判決，被告願供擔保，請准宣告免為假執
    行。
三、不爭執事項：
  (一)被告甲○○於97年7 月5 日晚間11時30分許，酒後駕駛系爭
    車輛行經桃園縣蘆竹鄉○○○路與桃31線路口時，與前方停
    等於該路口等待號誌轉換之同向原告所騎乘車牌號碼HVG-14
    6 號重型機車發生碰撞，致原告受有上開傷害。
  (二)原告醫療費用共計51,804元。
  (三)原告因本件事故受有如原證一診斷書所示傷害之事實。
  (四)系爭車輛登記名義人係被告丁○○之事實。
四、查原告主張被告甲○○上揭因過失致原告受有上開傷害之事
    實，有原告提出之林口長庚紀念醫院診斷證明書、醫療費用
    收據等為證；刑事部分經本院以98年桃交簡字第1439號刑事
    判決處被告徒刑在案，有上開刑事判決書在卷可憑，並為被
    告所不爭執（見本院98年2 月11日言詞辯論筆錄），堪信屬
    實。惟被告等就其是否有過失及賠償責任，分別仍以上揭情
    詞置辯，則本件應審酌厥為：（一）被告丁○○就本件事故
    是否具有應負連帶賠償責任？（二）被告甲○○應負之損害
    賠償範圍為何？資分述如下：
  (一)被告丁○○就本件事故是否具有應負連帶賠償責任？
    被告主張被告丁○○並非系爭車輛之實際所有權人，該車實
    際所有權人係被告甲○○，因被告甲○○本身信用問題無法
    在銀行取得車貸，乃在徵求被告丁○○同意之情形下，改以
    被告丁○○為系爭車輛之登記名義人，但實際支付車輛貸款
    者係被告甲○○，被告丁○○並非該自小客車之所有權人云
    云，為原告所否認，於本院審理中，被告迄未舉證以實其說
    ，自難信為真實。又按汽車駕駛人飲用酒類或其他類似物後
    其吐氣所含酒精濃度超過每公升0.25毫克或血液中酒精濃度
    超過百分之0.05以上者，不得駕車；汽車所有人，明知汽車
    駕駛人有酒精濃度超過規定標準情形，而不予禁止駕駛者，
    依道路交通管理處罰條例第35條第1 項規定之罰鍰處罰，並
    吊扣該汽車牌照3 個月，道路交通安全規則第114 條第2 款
    及道路交通管理處罰條例第35條第1 項、第6 項分別定有明
    文。於汽車所有人出借汽車予酒醉而無法駕車之人，其應否
    依上開規定受罰，尚須汽車所有人明知汽車駕駛人有酒精濃
    度超過規定標準，而不予禁止駕駛為要件，民事賠償責任之
    認定亦應相同。是汽車所有人允使他人駕駛車輛而肇事，致
    人於死或傷時，其過失責任之有無，仍應就具體事實，詳加
    審認，並以其過失與結果發生之間，有無相當因果關係以為
    斷，非謂將車輛交由他人駕駛而肇事，即當然應負過失責任
    。次按當事人主張有利於己之事實者，就其事實負有舉證之
    責，民事訴訟法第277 條亦定有明文。本件原告主張被告丁○○將車輛借予已酒醉不能安全駕駛之被告甲○○駕駛乙節
    ，為被告所否認，並以上揭情詞置辯。經查，原告主張被告
    丁○○應負連帶賠償責任，無非係以被告甲○○於警局調查
    筆錄時供稱系爭車輛係向被告丁○○借來等語，惟即使所述
    屬實，亦僅得證明系爭車輛係由被告甲○○向被告丁○○借
    來，無法得出本件車禍發生時被告丁○○在場，抑或明知被
    告甲○○酒精濃度超過標準而不禁止駕駛，卻仍將系爭車輛
    出借，違反上揭道路交通管理處罰條例第35條等相關規定之
    事實。依上開意旨，仍不得僅因將所有車輛出借他人，即謂
    汽車所有人須就駕駛人一切行為負責，尚須汽車所有人具有
    可歸責之事由始可，原告既未進一步舉證證明其事，自無法
    認定被告丁○○有違反保護他人法律之侵權行為，原告請求
    其負連帶賠償並無理由。
  (二)被告甲○○應負之損害賠償範圍為何？
    復按因故意或過失，不法侵害他人之權利者，負損害賠償責
    任；不法侵害他人之身體或健康者，對於被害人因此喪失或
    減少勞動能力或增加生活上之需要時，應負損害賠償責任；
    不法侵害他人之身體、健康、名譽、自由、信用、隱私、貞
    操，或不法侵害其他人格法益而情節重大者，被害人雖非財
    產上之損害，亦得請求賠償相當之金額，民法第184 條第1
    項前段、第193 條第1 項、第195 條第1 項前段分別定有明
    文。查，原告因被告甲○○傷害行為，致受有如上所述之傷
    害，已如上述，依上開規定，原告自得請求被告甲○○負損
    害賠償責任。審酌原告各項請求如次：
  1.醫療費用：
    原告主張因系爭事故自行支出醫療費用51,804元，業據其提
    出林口長庚醫院診斷證明書及收據為證，復為被告所不爭執
    （見本院98年7 月1 日言詞辯論筆錄及被告98年7 月1 日言
    詞辯論意旨狀），堪認係必要之醫療費用，是原告就此部分
    之請求，應予准許。
  2.工作損失：
    再按當事人已證明受有損害而不能證明其數額或證明顯有重
    大困難，法院應審酌一切情況，依所得心證定其數額。民事
    訴訟法第222 條第2 項定有明文。原告主張其於本件事故發
    生時於桃園縣蘆竹鄉協利畜牧場從事飼養豬隻之工作，平均
    年收入約有150 萬元，然因被告甲○○上開過失傷害行為，
    致原告長達10個月有減少勞動能力之情形，受有工作損失計
    125 萬元等語。關於原告因本件事故是否喪失勞動力及喪失
    程度為何，經本院諭知應送專業機構鑑定（見本院98年7 月
    1 日言詞辯論筆錄），惟經原告拒絕鑑定而無法認定，有林
    口長庚醫院98年7 月31日（98）長庚院法字第0661號函、同
    年10月14日（98）長庚院法字第0995號函在卷可稽，並為原
    告所自承（見原告98年7 月2 日陳報（六）狀）。查原告因
    本件事故於97年7 月6 日急診住院，同年月14日出院，復於
    同年8 月5 日再度住院手術治療住院4 日，而林口長庚醫院
    建議原告宜休養3 週，6 個月內避免劇烈運動或粗重工作，
    有該醫院診斷證明書在卷可稽（見原證一），故原告之修養
    期應以6 個月為適當，亦即其減少勞動力期間應為6 個月。
    又原告與人合夥飼養豬隻之事實，有訴外人丙○○出具之合
    夥證明書及行政院農業委員會核發之畜牧場登記書在卷可證
    （見原告98年2 月2 日陳報（二）狀附件），並經證人丙○○於審理時證稱：「（問：協利牧場是誰在經營的？）我跟
    我弟弟。（問：是合夥經營？）是的。（問：裡面養什麼？
    ）是養豬」、「（問：養一隻黑毛豬到出售成本的成本是多
    少錢？…如果豬是一萬元來講，大概就是三分之二的成本」
    、「（問：你主張與原告合夥協利畜牧場，合夥利潤如何分
    配？有無支付原告合夥利潤之證明）就是我們兩個人跟農會
    借的錢要還，剩下的兩個人均分，去年原告受傷之後，就沒
    有辦法作粗重的部分，我只好另外請人。之前我們兩個人拆
    完之後，大概每個人每個月可以分七、八萬元。我沒有給任
    何證明，我都是給他現金。」等語（見本院98年11月12日言
    詞辯論筆錄），而原告於95年7 月27日至96年7 月25日合夥
    養豬收入約有660 萬元（見原告準備（一）狀所附證物六）
    ，如以證人所述約3 分之1 之利潤計算，則原告平均月收入
    約為91,667元（6,600,000 ×1/3 ×1/2 ÷12＝91,667，小
    數點以下四捨五入，下同），與證人上開關於原告月平均薪
    資之證言大致相符，則原告平均月收入應以8 萬元為據。是
    本院依被告所加之損害，參酌上開一切情形，依職權認定原
    告請求於車禍發生後，有6 個月之休復期間之工作損失於48
    萬元（計算式：6 ×80,000＝480,000 ）範圍內，為有理由
    ，應予准許，至於逾此部分之請求即屬無據。
  3.精神慰撫金：
    被告因系爭事故造成原告受有右胸肋骨骨折、硬腦膜下腔出
    血、頭部撕裂傷25公分、右小腿腓骨骨折、右膝撕裂傷二處
    各5 公分及15公分、左足撕裂傷8 公分、身體多處鈍挫傷、
    左肩肩峰與鎖骨關節閉鎖性脫臼等傷害，其身心所受之痛苦
    ，不言可喻。又原告於系爭事故發生前每月仍有收入，被告
    為專科畢業，名下無不動產（見被告98年3 月5 日答辯狀（
    一）），有本院依職權調取被告甲○○之稅務電子閘門財產
    所得調件明細表在卷，本院審酌原告兩造之身分、地位、經
    濟能力，原告受傷程度及所感受之精神上痛苦、被告之過失
    程度等一切情狀，認原告請求被告賠償慰撫金30萬元，尚屬
    公允，應予准許，逾此範圍之請求，為無理由，尚難准許。
  4.綜上，原告受有醫療費用51,804元、工作損失48萬元、精神
    慰撫金30萬元等損害，得請求金額合計831,804 元。
五、末按損害之發生與擴大，被害人與有過失者，法院得減輕賠
    償金額或免除之，民法第217 條第1 項定有明文。此項規定
    之目的在謀求加害人與被害人間之公平，倘受害人於事故之
    發生亦有過失時，由加害人負全部賠償責任，未免失諸過酷
    ，是以賦與法院得不待當事人之主張，減輕其賠償金額或免
    除之職權。換言之，基於過失相抵之責任減輕或免除，非僅
    為抗辯之一種，亦可使請求權全部或一部為之消滅，故裁判
    上得以職權斟酌之。查，本件事故之發生，被告甲○○固有
    上載之過失，惟當時原告騎乘機車未依規定進行兩段式左轉
    ，將機車停放於不得待轉處，始遭被告甲○○撞及之事實，
    亦經本院98年度桃交簡字第1439號判決認定，有該判決書在
    卷可參，雖原告之行為並無法解免被告甲○○之過失責任，
    但如其依規定於機車待轉區待轉，將不至遭被告撞及亦為不
    爭之事實，則難謂其就本件事故之發生毫無過失。是依前開
    說明，本件原告請求被告賠償其損害，自亦有上開民法第21
    7 條第1 項之適用。本院審酌上情，及被告係有優先路權之
    一方，惟疏未注意車前狀況；原告將機車暫停於被告甲○○
    駕車行經之車道上，兩造行為之過失及損害數額，認應減輕
    被告三分之一賠償責任為適當。依此比例計算，原告所得請
    求之金額即為554,536 元（計算式：831,804 ×2/3 ＝554,
    536）。
六、從而，原告本於侵權行為之法律關係，請求被告甲○○給付
    554,536 元，及自民事起訴狀繕本送達之翌日（即97年12月
    14日）起至清償日止，按年息5 ％計算之利息，為有理由，
    應予准許；其逾此範圍及對被告丁○○之請求，皆無理由，
    應予駁回。又兩造皆陳明願供擔保，請求宣告執行及免於假
    執行，就原告勝訴部分，核無不合，茲分別酌定相當之擔保
    金額，予以准許，至原告敗訴部分，因其訴既經駁回，其假
    執行之聲請即失所附麗，應併駁回之。
七、本件事證已臻明確，兩造其餘之主張、陳述及所提之證據資
    料，核與判決結果無何影響，爰不一一論述，附此敘明。
八、據上論結，本件原告之訴為一部有理由，一部無理由，依民
    事訴訟法第79條，第390 條第2 項，第392 條第2 項，判決
    如主文。
中    華    民    國    98    年    12    月    24    日
                  民事第一庭    法  官  陳婉玉
以上正本係照原本作成
如對本判決上訴，須於判決送達後20日內向本院提出上訴狀。
中    華    民    國    98    年    12    月    24    日
                                書記官   利冠蔚

司法院資訊處製作；財團法人民間司法改革基金會備份。
